【裁判字號】    89,上訴,9
【裁判日期】    890608
【裁判案由】    違反麻醉藥品管理條例等
【裁判全文】
臺灣高等法院高雄分院刑事判決                        八十九年度上訴字第九號
    上訴人      乙○○
    即被告
    指定辯護人  本院甲設辯護人孫妙岑
右上訴人因違反麻醉藥品管理條例案件，不服臺灣屏東地方法院八十七年度訴字第三
五六號中華民國八十八年十月十三日第一審判決（起訴案號：臺灣屏東地方法院檢察
署八十七年度偵字第二三０六號，併辦案號：同署八十八年度偵字第一七０九號、第
二四七四號），提起上訴，本院判決如左：
      主      文
原判決關於乙○○部分撤銷。
乙○○連續非法販賣化學合成麻醉藥品，累犯，處有期徒刑陸年。又連續施用第二級
毒品，累犯，免刑，扣案之安非他命驗後毛重參點壹伍甲克（驗前毛重參點貳壹甲克
）、安非他命毛重陸甲克均沒收銷燬之，吸食器含燈泡壹組及吸食器貳組、夾鏈袋肆
包均沒收。
      事      實
一、乙○○（綽號赤牛）曾犯麻醉藥品管理條例案件，經原審法院判處有期徒刑六月
    ，於民國八十六年一月二十二日縮刑執行完畢，猶不知悔改，基於非法販賣化學
    合成麻醉藥品安非他命營利之概括犯意，非法向綽號「阿平」之不詳姓名之人購
    入安非他命後，除部分自行吸用外，另於八十七年一月間某日、八十七年二月初
    某日、八十七年三月二十三日下午八時許，連續分別在屏東縣內埔鄉興南村早角
    橋旁、內埔鄉○○村○○路與和興路口土地廟、內埔鄉荷花泡沬紅茶店旁等處，
    以每次新台幣（下同）五千元之代價，非法販賣安非他命予鄭達群三次，又於八
    十七年一、二月間在其屏東縣內埔鄉○○村○○路二號住處，約定以黃杰梁駕車
    載乙○○女友黃淑芬由乙○○住處至屏東縣長治鄉份仔地區為代價，非法販賣二
    次安非他命給黃杰梁，另於八十七年三月中旬某日，在其前開住處，以二千元之
    代價非法販賣安非他命一包給黃杰梁。
二、乙○○並另行起意，基於概括之犯意，自八十七年一月間起至同年四月六日止，
    在屏東市○○路三八三巷二號三０三室及前開鄉○○村○○路二號租、住處等地
    ，連續非法施用第二級毒品安非他命多次，其間於八十七年三月六日下午四時三
    十分許，為警驗尿查獲並扣得其所有供吸食安非他命所用之夾鏈袋四包，而乙○
    ○且自八十七年三月起至同年四月六日止，並基於幫助施用安非他命之犯意，多
    次將安非他命任由其同居女友黃淑芬自行拿取施用，嗣於同年四月六日十五時四
    十五分許，為警在其屏東市○○路三八三巷二號三０三室租處當場查獲，並扣得
    安非他命驗前毛重三、二一甲克及其所有供施用安非他命所用吸食器含燈泡一組
    ，乙○○嗣經原審法院裁定送觀察、勒戒認有繼續施用傾向並令入戒治所施以強
    制戒治，至八十七年十二月十五日裁定其停止戒治，所餘戒治期間付保護管束，
    詎其自出戒治所後，於八十七年十二月二十九日開始執行保護管束，於保護管束
    期間，復承前揭連續施用安非他命之概括犯意，在其前開興南村早角路二號住處
    ，連續施用安非他命多次，嗣至八十八年三月一日下午五時二十分許，復為警查
    獲並扣得其所有安非他十小包（毛重六甲克）及供施用安非他命所用之吸食器二
    組，乙○○經原審法院裁定撤銷停止戒治，令入戒治所強制戒治，至八十八年八
    月二十八日戒治期滿。
三、案經屏東縣警察局移送台灣屏東地方法院檢察署檢察官偵查起訴暨移送併案審理
    。
      理      由
甲、被告非法販賣安非他命部分：
一、被告乙○○未於審理期日到場，據其於原審審理時矢口否認有何販賣安非他命事
    實，辯稱：僅免費給黃杰梁二、三次安非他命，另因積欠鄭達群修車款，鄭某逕
    在其住處抽屜拿取安非他命二、三次云云。經查：
（一）被告確有連續非法販賣安非他命予黃杰梁、鄭達群情事，業據黃杰梁於警訊時
      供承：「還有向乙○○綽號赤牛，住內埔鄉早角地區購買安非他命。」；「三
      次，有一次是新台幣二千元，其餘二次均以車載「赤牛」的女朋友「阿芬」到
      長治鄉份仔地區為代價。」；「前二次的時間已不記得了，地點均在乙○○家
      裡交易，三次均一樣。另我用新台幣二千元向他購買安非他命的時間於八十七
      年三月中旬左右。」（見警卷（一）第九頁背面）。黃杰梁於原審亦供稱：「
      是他叫我車載他女朋友，拿二、三次給我，並非向他買的。」（見原審卷第一
      一四頁背面）。鄭達群於警訊時供承：「是一位叫乙○○，綽號赤牛賣給我的
      。」，「共購買三次安非他命，均以電話（08）0000000聯絡。」；「第一次
      在內埔鄉興南村早角橋旁；第二次在和興村和仁路與和興路口土地廟；第三次
      在內埔荷花泡沫紅茶店旁。」；「第一次於八十七年元月份（正確日期不清楚
      ）數量三小包，重約一點二甲克左右，價格新台幣五千元；第二次於八十七年
      二月初（正確日期不清楚）數量約重一點二甲克，價格新台幣五千元；第三次
      於八十七年三月二十三日晚上八點許，數量三小包，約重一點二甲克，價格新
      台幣五千元。」（見警卷（一）第十二頁正面及第十二頁背面），鄭達群於偵
      訊時供稱「打行動電話，號碼要看簿子，我打完電話約他（乙○○）交易，共
      向他買了三次。」；「每次都五千元。」（見八十七年度偵字第二三０六號第
      二十六頁背面）等語明確。
（二）被告於偵查及原審審理時亦不否認有提供安非他命給黃杰梁、鄭達群之事實，
      故究如被告所言是無償提供，或是如黃杰梁、鄭達群前開所供有對價之關係，
      何者較為可採﹖查安非他命價值不低，若被告是無償提供黃杰梁、鄭達群吸用
      ，揆諸常情，黃杰梁、鄭達群定感激被告不已，豈可能故意誣稱是被告有對價
      販賣，而陷被告於重罪之理，而被告與黃杰梁、鄭達群非親非故，被告與其女
      友黃淑芬均有吸食安非他命之惡習，被告吸食安非他命之花費不少，被告又豈
      有餘力免費提供黃杰梁、鄭達群吸用，故應以黃杰梁、鄭達群前開供述為可採
      。至於黃杰梁嗣於本院改稱：我並沒有以錢向乙○○買安非他命，是只有幾次
      我幫其載女朋友回去時我向其要安非他命，他如果有就會給我一點云云，鄭達
      群於原審改供稱：未向被告買，他欠我七、八千元，是我自己於被告住處抽屜
      拿取安非命乙次云云，均顯係事後迴護被告之詞，不足採信。
（三）按刑法之所謂販賣，無論販入或賣出，對價為必要條件；無對價而取得或交付
      他人物品，均不能謂為販賣。因此「對價關係」乃是販賣之要件，而有對價關
      係之給付應不限於現金，勞務應亦包括在內，唯須有與交換之物品有對價關係
      。被告二次提供安非他命給黃杰梁，均以黃杰梁搭載被告女友黃淑芬回家為對
      價，而黃杰梁之所以願長途從內埔鄉載送黃淑芬回長治鄉家，亦是要取得被告
      之安非他命吸食，並非基於朋友間之接送，雙方有以載送黃淑芬為取得安非他
      命為對價之意思，甚為明確。又非法販賣安非他命乃屬重刑之罪，被告有吸用
      安非他命之惡習，當知之甚詳，其甘冒被處重刑之危險，而販賣安非他命，若
      非有利可圖，豈願為之，本件被告顯有營利之販賣意圖，彰彰甚明，被告所辯
      不足採信，事證明確，被告犯行洵堪認定。
二、查安非他命屬中樞神經興奮劑，具有輕微之成癮性，服用後會產生依賴性、耐藥
    性，並引起不安、頭昏、顫抖、亢進性反應、失眠、焦慮、譫妄、慢性中毒、精
    神障礙、類似精神分裂症之錯覺、幻覺、妄想及伴有行動與性格異常等副作用，
    其劑量增大時，甚或會導致死亡；而其慣用者，由於精神錯亂，更具有暴力攻擊
    及反社會行為等傾向，情況極為嚴重；尤以戒解不易，其毒害不在煙毒之下，乃
    經行政院衛生署於七十九年十月九日以衛署藥字第九Ｏ四一四二號甲告列入麻醉
    藥品管理條例第二條第四款所定「化學合成麻醉藥品」管理，七十九年十月十一
    日生效，並禁止非法持有、吸用、販賣。核被告違反規定非法販賣安非他命之行
    為，係犯麻醉藥品管理條例第十三條之一第二項第一款之非法販賣化學合成麻醉
    藥品罪（按被告行為後，毒品危害防制條例於八十七年五月二十日甲布施行，該
    條例將安非他命列為第二級毒品管制，販賣安非他命者，依該條例第四條第二項
    規定處無期徒刑或七年以上有期徒刑，得併科新台幣七百萬元以下罰金，依刑法
    第二條第一項但書規定比較新舊法，以麻醉藥品管理條例第十三條之一第二項第
    一款之非法販賣化學合成麻醉藥品罪之法定刑較輕，自應依較有利於行為人之麻
    醉藥品管理條例處斷，又麻醉藥品管理條例修正為管制藥品管理條例，並於八十
    八年六月二日甲布施行，依修正之管制藥品管理條例第三十七條規定，非法販賣
    第一級、第二級管制藥品者，應依毒品危害防制條例處理，故比較結果，仍以修
    正前麻醉藥品管理條例第十三條之一第二項第一款之非法販賣化學合成麻醉品罪
    較有利於行為人）。被告先後多次非法販賣安非他命之行為，時間緊接，方法相
    同，所犯又係同一罪名之罪，顯係基於概括犯意反覆為之，為連續犯，依刑法第
    五十六條規定以非法販賣化學合成麻醉藥品一罪論，並加重其刑。被告先後非法
    持有安非他命多次，亦係基於概括之犯意，本應以連續持有論，惟其持有後，進
    而非法販賣，其持有之低度行為應被販賣之高度行為所吸收，不另論其非法持有
    化學合成麻醉藥品罪。被告前曾犯麻醉藥品管理條例案件，經原審法院判處有期
    徒刑六月，於八十六年一月二十二日縮刑執行完畢，有本院被告全國前案紀錄表
    附案可明，其於徒刑執行完畢後五年以內，再犯本件有期徒刑以上之罪，為累犯
    ，應依刑法第四十七條累犯規定加重其刑，其同時有二加重事由，應遞加之。
三、原審就此部分予以論罪科刑，固非無見，惟查：（一）被告行為後，麻醉藥品管
    理條例修正為管制藥品管理條例，並於八十八年六月二日甲布施行，依修正之管
    制藥品管理條例第三十七條規定，非法販賣第一級、第二級管制藥品者，應依毒
    品危害防制條例處理，故比較結果，仍以修正前麻醉藥品管理條例第十三條之一
    第二項第一款之非法販賣化學合成麻醉品罪較有利於行為人，原判決漏未予以比
    較適用。（二）依黃杰梁、鄭達群於警訊時之供詞，可確定被告共販賣安非他命
    給黃杰梁、鄭達群各三次，販賣次數並無不明之情形，原判決於事實欄籠統記載
    為販賣「多次」，致不清楚被告販賣之次數。（三）刑法之販賣需以營利為目的
    ，原判決於事實欄未記載被告營利之犯意，於理由欄亦未說明被告有營利之意圖
    ，均尚有未洽；被告上訴意旨未具理由，指摘原判決不當，雖無理由，但原判決
    既有可議，自應由本院將此部分予以撤銷改判，爰審酌被告非法販賣安非他命圖
    利，危害社會治安等一切情狀，量處如主文所示之刑。被告販賣所得之一萬七千
    元，並未扣案，為免執行困難，不依刑法第三十八條第一項第三款規定宣告沒收
    （按沒收為從刑之一種，具有刑罰及保安處分之性質，且與主刑有其從屬關係，
    如行為後，法律有所變更，但主刑之法定刑最高度及最低度刑，與修正前之舊法
    完全相同，或僅沒收之從刑規定有所更易，主刑並未修正，則沒收部分，固不生
    比較問題，依從新之原則，皆應適用修正後之法律，倘若主刑及從刑均已修正，
    經依刑法第二條第一項但書就主刑比較結果，應適用最有利之修正前舊法時，依
    從刑附屬主刑之原則，就不得就新舊法予以割裂適用，應一律適用修正前之法律
    〔最高法院八十七年台上字第二五九七號判決參照〕，故本件販賣安非他命所得
    一萬七千元，亦不適用毒品危害防制條例第十九條第一項之規定宣告沒收，如全
    部或一部不能沒收時，以其財產抵償之，併此明）。
乙、被告非法施用安非他命部分：
一、右揭被告乙○○連續施用第二級毒品安非他命之事實，業據被告於警、偵訊及原
    審審理中迭次供承不諱，並有屏東縣衛生局煙毒及麻醉藥品類委託檢驗結果通知
    書、高雄市立凱旋醫院煙毒尿液檢驗成績書、高雄醫學院附設中和紀念醫院檢驗
    報告單等件附卷可稽，被告施用安非他命之事實，事証明確，犯行均堪認定。
二、被告連續施用安非他命之行為，跨及麻醉藥品管理條例、毒品危害防制條例，自
    應適用毒品危害防制條例之規定處斷，而無新舊法比較問題。是核被告所為，係
    犯毒品危害防制條例第十條第二項之施用第二級毒品罪；被告多次相同犯行，時
    間緊接，所犯構成要件同一之罪名，顯係基於概括犯意反覆為之，應依刑法第五
    十六條規定論以連續犯。至甲訴人雖認被告乙○○提供安非他命予黃淑芬施用，
    另涉有藥事法第八十三條第一項之轉讓禁藥罪嫌，惟查被告鍾、黃二人為男女同
    居關係，乙○○之安非他命係由黃淑芬自行拿取施用，核其真意係連續幫助黃女
    施用而非轉讓安非他命所有權予黃女，而與其自身施用部分有連續犯之關係，是
    自難再論其以轉讓禁藥罪，然此部分與甲訴人起訴之基本事實同一，起訴法條應
    予變更，附此敘明之。又被告有前開事實欄所載之科刑及執行紀錄，有本院被告
    全國前案紀錄表附案可明，其於徒刑執行完畢後五年內再犯有期徒刑以上之本罪
    ，為累犯。被告自八十七年四月六日以後吸用安非他命之犯行，雖未據甲訴人於
    起訴事實中論述，惟該部分與已起訴部份，有連續犯裁判上一罪關係，為起訴效
    力所及，本院自應一併審理。查被告經原審依職權裁定送觀察、勒戒後，認有繼
    續施用毒品之傾向，有台灣屏東看守所函附之「有無繼續施用毒品傾向證明書」
    足稽，又經原審依職權送強制戒治後，被告於八十八年八月二十八日戒治期滿，
    併有台灣屏東地方法院檢察署屏檢玲觀丁字第１６７１５號函及原審法院戒治執
    行指揮書回証各一紙在案可參，依毒品危害防制條例第二十三條第一項、第三十
    五條第三款規定，應為被告此部分免刑之判決。
三、原判決據以為被告免刑之判決，固非無見，惟查：扣案之吸食器含燈泡一組及吸
    食器二組，為一般實驗用之玻璃管，並非專供施用毐品之器具，原判決亦未論處
    被告違反毒品危害防制條例第十一條第三項之持有專供施用毐品器具罪，然竟誤
    認前開吸食器為專供施用毐品器具，而依毒品危害防制條例第十八條第一項前段
    宣告沒收銷燬之，尚有未洽；被告上訴意旨未具理由，指摘原判決不當，雖無理
    由，但原判決既有可議，自應由本院將此部分予以撤銷改判，仍依法為免刑之判
    決。扣案之前開第二級毒品安非他命驗後毛重參點壹伍甲克、安非他命毛重陸甲
    克均應依毒品危害防制條例第十八條第一項前段宣告沒收銷燬之。另吸食器含燈
    泡一組、吸食器二組、夾鏈袋四包，為被告所有供吸用安非他命所用之物，應依
    刑法第三十八條第一項第二款宣告沒收。
丙、被告經合法傳喚，無正當理由不到庭，不待其陳述，逕行判決。
據上論斷，應依刑事訴訟法第三百六十九條第一項前段、第三百七十一條、第三百六
十四條、第二百九十九條第一項、第三百條、麻醉藥品管理條例第十三條之一第二項
第一款、毒品危害防制條例第十條第二項、第二十三條第一項、第三十五條第三款、
第十八條第一項前段、刑法第十一條前段、第二條第一項但書、第五十六條、第四十
七條、第三十八條第一項第二款，判決如主文。
本案經檢察官林炳雄到庭執行職務。
中    華    民    國     八十九     年         六         月     八     日
                              臺灣高等法院高雄分院刑事第七庭
                                  審判長法官  王光照
                                        法官  黃憲文
                                        法官  黃仁松
右正本證明與原本無異。
被告施用第二級毒品部分不得上訴。
其餘如不服本判決，應於判決送達後十日內向本院提出上訴狀，其未述理由者並應
於提出上訴狀後十日內向本院補提理由書（應附繕本)。
                                      書記官  謝永祥
中    華    民    國     八十九     年       六       月       九       日
附錄：本判決論罪科刑法條：
毒品危害防治條例第十條第二項：
  施用第二級毒品者，處三年以下有期徒刑。
麻醉藥品管理條例第十三條之一第二項第一款：
  非法輸入、製造、運輸、販賣者，處五年以上有期徒刑、得併科五萬元以下罰金。
                                                                        Ｆ


司法院資訊處製作；財團法人民間司法改革基金會備份。
